【裁判字號】    96,上易,1713
【裁判日期】    970108
【裁判案由】    恐嚇
【裁判全文】
臺灣高等法院臺中分院刑事判決        96年度上易字第1713號
上  訴  人
即  被  告  甲○○
選任辯護人  徐鼎賢律師
上列上訴人因恐嚇案件，不服臺灣臺中地方法院96年度易字第
2288號中華民國96年6月29日第一審判決（起訴案號：臺灣臺中
地方法院檢察署96年度偵字第478號），提起上訴，本院判決如
下：
    主  文
原判決撤銷。
甲○○連續以加害名譽、財產之事，恐嚇他人致生危害於安全，
處有期徒刑參月，減為有期徒刑壹月又拾伍日，如易科罰金，以
銀元參佰元即新台幣玖佰元折算壹日。
    犯罪事實
一、甲○○與丙○○間因丙○○自民國93年起陸續向甲○○借款
    而有債權債務之民事糾紛，甲○○因此對丙○○心生不滿，
    因知悉丙○○在設於台中市○○路84號「華登商務大飯店」
    （下稱華登飯店）擔任經理一職，竟基於以加害名譽、財產
    之事恐嚇他人之概括犯意，自民國95年間4月某日起至同年6
    月30日以前止，連續以撥打電話至華登飯店櫃臺，向值班之
    副理梁國棟恫稱：「你老闆欠我錢，不還錢的話，我叫人來
    飯店大廳寫字、潑油漆，或叫『兄弟』來要錢」等語，並要
    求梁國棟轉告丙○○，期間至少3次，而以此間接方式透過
    梁國棟，使丙○○心生畏懼，因而致生危害於丙○○名譽、
    財產之安全。
二、案經丙○○訴由台灣台中地方法院檢察署檢察官偵查起訴。
    理  由
一、訊據被告甲○○固坦承與告訴人丙○○間有債權債務糾紛，
    惟矢口否認有何恐嚇犯行，辯稱：從未打電話到華登飯店，
    也沒有打電話給梁國棟過云云。經查：證人梁國棟於原審結
    證稱：「我在飯店接過被告打來的電話。我是擔任飯店的值
    班主管，我們每個人都能辨識被告的聲音，也知道他是誰，
    因為被告打電話來的時候都說他是『智正師父』，他在電話
    中表示『你老闆欠我錢，不還錢的話，我叫人來飯店的大廳
    寫字、潑油漆，或叫兄弟來要錢』，通常我們都不太願意理
    會他，因為他在電話中都說一些與我無關的事情，且我們也
    不知道該如何回應他，我只有回他說『好啦，我會幫你轉答
    的』，只要被告有打電話來，我就會告訴我老闆丙○○，被
    告也有要求我將電話內容轉述給老闆聽，從華登飯店開幕前
    到開幕後，我至少接過電話3次以上，華登飯店大約是95年7
    月開幕」等語（見原審卷第113至116頁），核與證人丙○○
    於原審結證稱「梁國棟有告訴我被告打電話來講上開話語」
    等情（見原審卷第110頁）相符，被告復坦認其法號為「智
    正」，證人梁國棟與被告及告訴人丙○○間並無利害關係，
    復無恩怨，應無甘冒偽證之刑責而任意誣陷被告之理，是證
    人梁國棟所為與證人丙○○相符之上開證詞，堪值採信；觀
    諸此等言語，顯有欲使告訴人丙○○在其任職之華登飯店內
    名譽受損，而使華登飯店不敢聘任告訴人擔任經理之意，自
    屬以加害告訴人名譽、財產之事恐嚇他人，被告及其辯護人
    辯以丙○○並非上開飯店之股東云云，顯與本案無關，又所
    辯被告與丙○○有債務糾紛云云，亦僅涉及其行為之動機，
    與本院上開認定亦無影響。至被告以電話恐嚇之起迄日期，
    因涉及新修正刑法於95年7月1日施行，連續數次延續至95年
    7 月1日後之恐嚇犯行，將因新修正刑法廢除連續犯之規定
    ，而使發生於95年7月1日後之恐嚇行為與發生於95年7月1日
    前之恐嚇行為無從成立連續犯，而應分論併罰（台灣高等法
    院95年5月4日座談會決議參照、最高法院95年第8次刑庭會
    議決議參照），影響被告權益至重，然證人梁國棟對於最後
    一次接獲被告恐嚇電話之時間未能明確指明，本院依罪疑有
    利於被告原則，認定被告為恐嚇行為之期間自95年4月間某
    日起至95年6月30日以前，起訴書所指被告此部分恐嚇行為
    持續至同年7月間止云云，難以證明，此部分不另為無罪之
    諭知；另關於被告恐嚇之次數，證人梁國棟雖證稱「3次以
    上」等語，次數不確定，是本院依罪疑有利於被告原則，認
    定被告先後3次以透過證人梁國棟轉知被害人丙○○之間接
    方式，將其加害被害丙○○名譽、財產之恐嚇言詞轉告予被
    害人甚明，是被告前開辯稱從未打電話至華登飯店、並未有
    何恐嚇言語云云，係屬臨訟卸責之詞，洵不足採。本件事證
    明確，被告犯行應堪認定。
三、新舊法之比較：按行為後法律有變更者，適用行為時之法律
    。但行為後之法律有利於行為人者，適用最有利於行為人之
    法律，刑法第2條第1項定有明文。查被告行為後，刑法及刑
    法施行法業於94年2月2日經總統以華總一義字第0940001490
    1號令修正公布，並於95年7月1日施行。是以：
  1.因被告行為後新修正刑法業已刪除關於連續犯之規定，此刪
    除雖非犯罪構成要件之變更，但顯已影響行為人刑罰之法律
    效果，自屬法律有變更，而刑法修正之後，原屬連續犯之數
    個犯罪行為，依新法應數罪併罰，比較修正前之規定，可依
    裁判上一罪論處，顯然修正前之規定較有利於被告，如仍依
    修正後之規定，對於被告等極為不利，從而，解釋上對於刑
    法第2條之解釋，應包括此種影響罪刑加重之規定。本件被
    告於舊法時期所犯之3次恐嚇犯行，依裁判時之新法第2條第
    1項比較之結果，以舊法較有利於行為人，應依舊刑法第56
    條之規定，逕以連續犯之規定論處，並依法加重其刑。
  2.被告於本件犯罪時之修正前刑法第41條第1項前段係規定：
    「犯最重本刑為5年以下有期徒刑以下之刑之罪，而受6個月
    以下有期徒刑或拘役之宣告，因身體、教育、職業、家庭之
    關係或其他正當事由，執行顯有困難者，得以1元以上3元以
    下折算一日，易科罰金。」，被告行為時之易科罰金折算標
    準，修正前罰金罰鍰提高標準條例第2條前段（現已刪除）
    規定，就其原定數額提高為100倍折算1日，則本件被告行為
    時之易科罰金折算標準，應以銀元300元折算1日，經折算為
    新臺幣後，應以新台幣900元折算為1日。惟修正後刑法第41
    條第1項前段則規定：「犯最重本刑為5年以下有期徒刑以下
    之刑之罪，而受6個月以下有期徒刑或拘役之宣告者，得以
    新台幣1,000元、2,000元或3,000元折算1日，易科罰金。」
    比較修正前後之易科罰金折算標準，以95年7月1日修正前之
    規定，較有利於被告，則應依刑法第2條第1項前段，適用修
    正前刑法第41條第1項前段規定，以銀元3百元即新台幣9百
    元定其易科罰金之折算標準。
  3.修正後刑法第33條第5款修正為：「主刑之種類如下：五、
    罰金：新臺幣1千元以上，以百元計算之」。是修正後，刑
    法第305條恐嚇罪之法定罰金刑最高額上限雖無變更，惟最
    低額下限則提高為新臺幣1千元，比較修正前、後之刑法，
    自以行為時關於法定罰金刑之法律較有利被告。
  4.綜上，本案經比較結果，認被告行為後之刑法修正條文非較
    有利於被告，故依刑法第2條第1項前段規定，應適用修正前
    之刑法及罰金罰鍰提高標準條例有關之規定。
四、按刑法第305條之恐嚇罪，所稱以加害生命、身體、自由、
    名譽、財產之事，恐嚇他人者，係指以使人生畏怖心為目的
    ，而通知將加惡害之旨於被害人而言（最高法院52年台上字
    第751號判例意旨參照）。又按刑法305條之恐嚇危害安全罪
    ，以保護個人意思自由為主旨，僅行為人本其恐嚇之意思，
    以將加惡害之事通知被害人，使其知悉，致生危害於安全為
    已足，並不以直接通知被害人為必要，即間接通知亦無不可
    ，此與在外單純揚言情形有別，查本件被告藉由透過證人梁
    國棟轉知告訴人丙○○之間接方式，以「你老闆欠我錢，不
    還錢的話，我叫人來飯店的大廳寫字、潑油漆，或叫兄弟來
    要錢」等語恐嚇告訴人，使告訴人心生畏懼，致生危害其名
    譽、財產之安全無訛，核被告所為，係犯刑法第305條之恐
    嚇危害安全罪。被告係於96年4月24日前為本案犯行，且無
    中華民國96年罪犯減刑條例所規定不得減刑之情形，爰依中
    華民國96年罪犯減刑條例第2條第1項第3款之規定減刑。原
    審對於被告論罪科刑，固非無據，但原審未及依中華民國96
    年罪犯減刑條例之規定減刑，尚有未洽，被告以否認犯行為
    由上訴，雖無理由，但原審既有上開違誤，本院應將原審判
    決予以撤銷改判。爰審酌被告身為出家人，不思以正當法律
    途徑索討債務，反而出言恐嚇，其犯罪之目的、手段非屬平
    和，且犯罪後一再試圖矯飾，態度不佳等一切情狀，量處如
    主文第2項所示之刑，並諭知易科罰金之折算標準，以資懲
    儆。
五、公訴意旨另以：被告甲○○於95年農曆過年前某日下午，至
    「華登商務大飯店」8樓，與告訴人丙○○、丁○○協調雙
    方債務問題，甲○○堅稱丙○○夫妻尚積欠新台幣（下同）
    4百多萬元，丙○○夫妻認為其等對甲○○僅有1百多萬元之
    債務，且已清償只剩下1、2萬元，甲○○因而心生不滿，遂
    出言以「要讓你們死得很難看，要讓你們店開不下去」等加
    害生命、財產之事恫嚇丙○○及丁○○，令丙○○、丁○○
    心生畏懼，致生危害於安全，因認被告此部分所為亦涉犯恐
    嚇罪嫌等語。惟查：
  (1)按犯罪事實應依證據認定之，無證據不得認定犯罪事實；不
    能證明被告犯罪者，應諭知無罪之判決，刑事訴訟法第154
    條第2項、第301條第1項分別定有明文。又認定不利於被告
    之事實，須依積極證據，苟積極證據不足為不利於被告事實
    之認定時，即應為有利於被告之認定，更不必有何有利之證
    據；認定犯罪事實所憑之證據，雖不以直接證據為限，間接
    證據亦包括在內，然而無論直接或間接證據，其為訴訟上之
    證明，須於通常一般之人均不致有所懷疑，而得確信為真實
    之程度者，始得據為有罪之認定，若其關於被告是否犯罪之
    證明未能達此程度，而有合理性懷疑之存在，致使無從形成
    有罪之確信，根據「罪證有疑，利於被告」之證據法則，即
    不得遽為不利於被告之認定（最高法院30年上字第816號、
    76年台上字第4986號判例意旨參照）。另告訴人之告訴，係
    以使被告受刑事訴追為目的，是其陳述是否與事實相符，仍
    應調查其他證據以資審認。告訴人之陳述如無瑕疵，且就其
    他方面調查又與事實相符，固足採為科刑之基礎，倘其陳述
    尚有瑕疵，則在未究明前，自不得遽採為論罪科刑之根據；
    而所謂無瑕疵，係指被害人所為不利被告之陳述，與社會上
    之一般生活經驗或卷附其他客觀事證並無矛盾而言，至所謂
    就其他方面調查認與事實相符，非僅以所援用之旁證足以證
    明被害結果為已足，尤須綜合一切積極佐證，除認定被告確
    為加害人之外，在推理上無從另為其他合理原因之假設而言
    （最高法院52年台上字第1300號判例及92年度台上字第5580
    號裁判意旨參照）。
  (2)告訴人丙○○於95年9月21日第1次向台灣台中地方法院檢察
    署檢察事務官告訴時，指稱「告甲○○恐嚇，自95年6、7月
    間起，甲○○在我們旅館辦公室跟我說，他一句話可以讓我
    們旅館關門... 甲○○上個月到我岳母家出言恐嚇，說要讓
    我死的很難看」等語（96年度交查字第92號卷15、18頁），
    惟於96年2月8日檢察官偵訊時改稱「94年農曆過年前出院前
    2 天，甲○○約在台中市○○路84號8樓住家... 甲○○說
    我尚欠他4百多萬元，並說如果我不還他錢的話，他要讓我
    死的很難看，且要讓我的店開不下去」等語（95年度偵字第
    47 8號卷第12頁），其妻丁○○則以證人身分具結證稱「時
    間是在94年3、4月間，當時只有我跟我先生在場... 後來雙
    方談不攏，甲○○就說要讓我們死的很難看，只要一通電話
    就會讓我們的店開不下去」等語（95年度偵字第478號卷第
    13頁），然告訴人丙○○於96年3月1日偵訊時又改稱「被告
    在瀋陽路84號8樓恐嚇一事，應該是在去年（訊問當時為96
    年3月，所指去年，應係指95年）過年前，因為那時候我剛
    從中國醫藥學院開刀出院，所以印象很深刻」等語（同上卷
    第17頁），證人丁○○亦改稱「甲○○開始騷擾我們是在94
    年底，較嚴重是95年農曆年過後」等語（同上卷第18頁），
    依據證人丙○○、丁○○上開證詞，其等指述被告以「要讓
    你死得很難看」等語恐嚇，究係發生於其岳母家還是台中市
    ○○路84號8樓，及關於恐嚇之時間，究係為94年農曆過年
    前？還是94年3、4月間？95年農曆過年前？抑或是95年農曆
    過年後？前後指述不一，則究竟被告有無於起訴書所記載之
    95年農曆過年前某日下午，在「華登商務大飯店」8樓向告
    訴人丙○○、丁○○恫稱：「要讓你們死得很難看，要讓你
    們店開不下去」等語，即屬有疑。
  (3)再者，告訴人丙○○於95年8月4日委託長昀國際法律事務所
    尤雯雯律師寄發律師函予被告，律師函內提及告訴人認為被
    告有以電話告知華登飯店經理梁國棟，將唆使人至飯店潑油
    漆、灑冥紙；有向台中市政府觀光課誣陷華登飯店違法經營
    ；有向台中市稅捐稽徵處檢舉華登飯店逃漏稅；有至告訴人
    家中恐嚇岳父母等種種行為，有該律師函在卷可稽（95年度
    他字第5486號卷第56頁），獨獨未提及其等指述被告於95年
    農曆過年前某日下午，至華登飯店8樓，對告訴人丙○○、
    丁○○恫稱「要讓你們死得很難看，要讓你們店開不下去」
    等語一事，若果有上開恐嚇情節，何以告訴人未在委託律師
    寄發之律師函內一並向被告表示準備追訴之意思？
  (4)綜觀上情，告訴人丙○○、丁○○之指訴既非全無瑕疵可指
    ，被告所為辯解，尚非絕不可採，本件既無證據顯示被告有
    此部分公訴意旨所指之恐嚇犯行，此外復查無其他積極證據
    足資認定被告涉有此部分恐嚇告訴人之犯行，既不能證明其
    等犯罪，惟檢察官認此部分與前開論罪科刑部分有連續犯之
    裁判上一罪關係，爰不另為無罪之諭知。
據上論結，應依刑事訴訟法第369條第1項前段、第364條、第299
條第1項前段，刑法第2條第1項前段、修正前第56條、第305條、
修正前第33條第5款、修正前第41條第1項前段，罰金罰鍰提高標
準條例第1條前段、修正前第2條，中華民國96年罪犯減刑條例第
2條第1項第3款、第7條、第9條，判決如主文。
本案經檢察官乙○○到庭執行職務。
中    華    民    國    97    年    1     月    8     日
            刑事第九庭  審判長法  官  陳  筱  珮
                              法  官  趙  春  碧
                              法  官  余  仕  明
上列正本證明與原本無異。
不得上訴。
                              書記官  林  玉  惠
中    華    民    國    97    年    1     月    9     日


司法院資訊處製作；財團法人民間司法改革基金會備份。
